臺灣臺南地方法院刑事判決　　　　　　　　100年度自字第5號
自　訴　人　鄭文山
自訴代理人　陳文忠律師
　　　　　　蔡青芬律師
被　　　告　駱炳勳
上列被告因偽造文書等案件，經自訴人提起自訴，本院判決如下
：
    主  文
駱炳勳無罪。
    理  由
一、自訴意旨略以：被告駱炳勳係臺南縣體育會圍棋委員會總幹
    事，自訴人鄭文山則為臺南市體育會圍棋委員會主任委員。
    被告為阻止自訴人將來於臺南縣市合併後續擔任主任委員，
    乃於民國九十九年十一月九日，假藉臺南縣體育會圍棋委員
    會名義，偽造其聲明稿（下稱系爭聲明稿），載稱：自訴人
    不是臺南縣、市體育會圍棋委員會理想的代表人選等語，在
    臺北市○○○路○段一三一之一號水茗樓餐廳，於中華民國
    圍棋協會理監事會聯席會議及聚餐時，散發該聲明稿，足以
    生損害於臺南縣體育會圍棋委員會及自訴人。該聲明稿中並
    載明：(一)自訴人訓練圍棋人才方式，太侮辱圍棋的領域，或
    愚弄無知，顯係破壞圍棋的道德。(二)自訴人在自己開設補習
    班之教室，作為訓練授課地點，讓人有強烈的懷疑以職務之
    便，來獲取個人利益。(三)自訴人以臺南市體育會圍棋委員會
    名義，在其私人開設之華聲文教機構辦理培訓圍棋人員，實
    非係一個領導人的風範。此等指摘足以毀損自訴人之名譽。
    因認被告涉有刑法第二百十六條、第二百十條、第二百二十
    條第一項之行使偽造文書罪及同法第三百十條第二項之加重
    誹謗罪嫌。
二、按犯罪事實應依證據認定之，無證據不得推定其犯罪事實；
    不能證明被告犯罪或其行為不罰者，應諭知無罪之判決，刑
    事訴訟法第一百五十四條、第三百零一條第一項分別定有明
    文。又所謂認定犯罪事實之證據，係指足以認定被告確有犯
    罪行為之積極證據而言，如未發現相當證據，或證據不足以
    證明，自不能以推測或擬制之方法，以為裁判基礎。且告訴
    人之告訴，係以使被告受刑事訴追為目的，是其陳述是否與
    事實相符，仍應調查其他事實以資審認，始得為不利被告之
    認定。又認定不利於被告之事實，需依積極證據，茍積極證
    據不足為不利於被告事實之認定時，即應為有利於被告之認
    定，更不必有何有利之證據。次按，刑事訴訟上證明之資料
    ，無論其為直接證據或間接證據，均須達於通常一般人均不
    致於有所懷疑，而得確信其為真實之程度，始得據為有罪之
    認定，若其關於被告是否犯罪之證明未能達此程度，而有合
    理性懷疑之存在，致使無從形成有罪之確信，根據「罪證有
    疑，利於被告」之證據法則，即不得遽為不利被告之認定，
    其以情況證據（即間接證據）斷罪時，尤須基於該證據在直
    接關係上所可證明之他項情況事實，本乎推理作用足以確證
    被告有罪，方為合法，不得徒憑主觀上之推想，將一般經驗
    上有利被告之其他合理情況逕予排除，此觀諸最高法院七十
    六年台上字第四九八六號、三十二年度上字六七號判例意旨
    亦甚明顯。另按刑法上偽造文書之偽造，係指無製作權而擅
    自製作而言，是製作人必有無製作權之認識，始與擅自製作
    相當，否則行為人因欠缺偽造之故意，即難以該罪相繩。
三、又按刑法第三百十條誹謗罪係以意圖散布於眾，而指摘或傳
    述足以毀損他人名譽之事，為其成立要件；但對於所誹謗之
    事，能證明其為真實者，不罰，同條文第三項前段定有明文
    。再刑法第三百十一條規定：「以善意發表言論，而有左列
    情形之一者，不罰：一、因自衛、自辯或保護合法之利益者
    。二、公務員因職務而報告者。三、對於可受公評之事，而
    為適當之評論者。四、對於中央及地方之會議或法院或公眾
    集會之記事，而為適當之載述者。」係法律就妨害名譽罪特
    設之阻卻違法事由，目的即在維護善意發表意見之自由。蓋
    言論自由為人民之基本權利，憲法第十一條有明文保障，國
    家應給予最大限度之維護，俾其實現自我、溝通意見、追求
    真理及監督各種政治或社會活動之功能得以發揮。惟為兼顧
    對個人名譽、隱私及公共利益之保護，法律尚非不得對言論
    自由依其傳播方式為合理之限制。刑法第三百十條第一項及
    第二項誹謗罪即係保護個人法益而設，為防止妨礙他人之自
    由權利所必要，符合憲法第二十三條規定之意旨（司法院大
    法官釋字第五０九號解釋足資參照）。又言論在學理上可分
    為「事實陳述」及「意見表達」二者，「事實陳述」始有真
    實與否之問題，「意見表達」為對於事物之「評論」，因屬
    個人主觀評價之表現，即無所謂真實與否可言。而憲法對於
    「事實陳述」之言論，係透過「實質惡意原則」予以保障，
    對於「意見表達」之言論，則透過「合理評論原則」，亦即
    「以善意發表言論，對於可受公評之事為適當評論」之誹謗
    罪阻卻違法事由，賦與絕對保障。是以刑法第三百十條第一
    項規定、第三項前段規定「意圖散布於眾，而指摘或傳述足
    以毀損他人名譽之事者，為誹謗罪」、「對於所誹謗之事，
    能證明其為真實者，不罰。」等文義觀之，所謂得證明為真
    實者，唯有「事實陳述」。據此可徵，我國刑法第三百十條
    之誹謗罪所規範者，僅為「事實陳述」，不包括針對特定事
    項，依個人價值判斷所提出之主觀意見、評論或批判，此種
    意見表達應屬同法第三百十一條第三款所定之免責事項，亦
    即所謂「合理評論原則」之範疇。是就可受公評之事項，縱
    批評內容用詞遣字尖酸刻薄，足令被批評者感到不快或影響
    其名譽，亦應認受憲法言論自由之保障，不能以誹謗罪相繩
    。又判斷是否為「善意」的評論，其重點係在審查表達意見
    人是否針對與公眾利益有關之事項表達意見或作評論，如其
    動機非以毀損被評論人之名譽為唯一之目的，即可認其評論
    為善意。
四、本件自訴人鄭文山認被告駱炳勳涉犯前揭行使偽造文書及加
    重誹謗罪嫌，無非係以被告駱炳勳供承系爭聲明稿確係被告
    所製作，被告並於九十九年十一月九日，在臺北市○○○路
    ○段一三一之一號水茗樓餐廳，於中華民國圍棋協會理監事
    會聯席會議及聚餐時，散發該聲明稿，且臺南縣體育會圍棋
    委員會確未針對系爭聲明稿之內容開會討論等情。此外，並
    有系爭聲明稿一紙、臺南市政府九十九年十月十三日南市教
    體字第０九九一二五七四四八０號函一份、臺南市體育會圍
    棋委員會圍棋益智樂－為亞運覓人才活動辦法一份、臺南市
    體育會圍棋委員會組織章程一紙、臺南縣體育會圍棋委員會
    一００年三月一日（１００）南縣圍棋原字第００一號函一
    份、臺南市體育會圍棋委員會九十九年十一月五日南市圍棋
    一字第０九九０一一號函及其附件一份、社團法人臺南市體
    育會函一份、臺南市體育會圍棋委員會一００年二月十八日
    南市圍棋一字第一００００五號函及其附件一份等在卷（詳
    本院卷(一)第三頁至第六頁、第六八頁至第七七頁）可稽，為
    其所憑主要論據。訊之被告固坦承其係臺南縣體育會圍棋委
    員會之總幹事，系爭聲明稿為其所製作，且確於九十九年十
    一月九日在臺北市○○○路○段一三一之一號水茗樓餐廳散
    會系爭聲明稿，另臺南縣體育會圍棋委員會就系爭聲明稿之
    內容，並未實際開會討論等情，惟堅詞否認有何行使偽造文
    書及加重誹謗罪之不法犯行，並辯稱：1.其於前揭時、地散
    發系爭聲明稿前，有向臺南縣體育會圍棋委員會之主任委員
    趙昆原口頭報備過，且其確有與臺南縣體育會圍棋委員會之
    委員，即副主任委員黃慶福、常務委員戴思賢、詹志宏三人
    討論過，並有將系爭聲明稿Ｅ－ＭＡＩＬ給黃慶福及詹志宏
    二人看過。2.以被告專業的角度來看為亞運覓人才，應是以
    高段棋士為培訓對象，且得常年每日研習圍棋，才或許有機
    會成為亞運選手，我們自己出錢出力，都在計晝如何籌組少
    年菁英隊，以提升臺南圍棋的水平，至今仍在努力中，自訴
    人用公眾資源在入門區塊辦亞運覓人才活動，用這麼大的號
    召力，有向政府部門、家長們告知亞運選手棋齡至少十年，
    且須上段後（約三年）才有機會成為培訓對象，在入門階段
    只是讓學員知道圍棋的基本下法，如何尋找亞運的人才？3.
    圍棋入門這一區塊係圍棋教室的生計來源，怎可用公眾資源
    來壟斷，將所有想學圍棋的學生用公眾資源拉到自己的教室
    來做免費四節課訓練，後續難道不會繼續招收成為自己補習
    班的學員嗎？平時是個人設立的圍棋補習班，辦活動時作為
    公眾訓練場，公、私皆由自己認定，怎不讓人質疑其公平公
    性呢？4.被告於聲明前有詢問臺南市體育會圍棋委員會的副
    主委及常務委員（有開教室的），不知有辦亞運覓人才的活
    動，亦同意該向上級舉發。詢問棋界人士，大部分不予認同
    活動的辦法，本會副主任委員、常務委員與本人討論後，決
    定以連署聲明方式向中華民國圍棋協會表達立場，並在理、
    監事會時請自訴人做說明，但原本該出席開會的常務理事即
    自訴人未到場。臺南、高雄、屏東、嘉義等地區棋界這麼多
    人連署支持本會的聲明，表示自訴人所辦理亞運覓人才的活
    動辦法不能讓人苟同吧。5.自訴人身為主委應以公眾之利益
    為出發點，辦理活動時若能規避自身的利益，能夠再考慮委
    員及棋界老師的生計，那才是讓人信服的最佳領導人吧等語
    。
五、經查：
(一)、程序部分（證據能力部分）：
    按被告以外之人於審判外之陳述，經當事人於審判程序同意
    作為證據，法院審酌該言詞陳述或書面陳述作成時之情況，
    認為適當者，亦得為證據。當事人、代理人或辯護人於法院
    調查證據時，知有刑事訴訟法第一百五十九條第一項不得為
    證據之情形，而未於言詞辯論終結前聲明異議，視為有前項
    之同意，刑事訴訟法第一百五十九條之五定有明文。查證人
    蓋彥齡、蓋加齡、蓋驥齡、蘇永平、溫文興、王文和、吳明
    曉等人於警詢之證言，係被告以外之人於審判外之陳述而屬
    傳聞證據，及自訴人與本院依職權調取之各項具傳聞性質之
    證據資料，自訴人及被告於本院審判程序中對於前述證人於
    警詢之證述及其他相關具傳聞性質之證據資料之證據能力，
    均表示無意見同意作為證據，且迄於言詞辯論終結前亦未聲
    明異議。本院審酌上開各項證據資料作成之情況，核無違法
    取證或其他瑕疪，且為證明本件犯罪事實所必要之重要關係
    事項，認為以之作為證據為適當，上開證人於審判外之陳述
    及其他相關證據資料，自得採為證據。
(二)、實體部分：
１、被告被訴行使偽造文書部分：
(1)、系爭聲明稿確係被告駱炳勳所製作，且證人蘇永平、蓋驥齡
    、蓋加齡、蓋彥齡、溫文興、王文和及黃慶福等人確於系爭
    聲明稿上簽名，被告並於九十九年十一月九日，在臺北市○
    ○○路○段一三一之一號水茗樓餐廳，於中華民國圍棋協會
    理監事會聯席會議及聚餐時，散發該聲明稿，且臺南縣體育
    會圍棋委員會確未針對系爭聲明稿之內容開會討論等情，業
    據被告供陳在卷，且為自訴人所是認，並據證人蘇永平、蓋
    驥齡、蓋加齡、蓋彥齡、溫文興、王文和於警詢及證人黃慶
    福於本院審理時證述在卷（分別詳本院卷(一)第一一七頁、第
    一二五頁、第一二七頁、第一二九頁、第一三六頁、第一四
    ０頁、第一六０頁、第一六一頁），復有系爭聲明稿一紙存
    卷（詳本院卷(一)第三頁）可稽，堪認上情為真實，先予敘明
    。
(2)、被告供承於製作系爭聲明稿前曾與臺南縣體育會圍棋委員會
    副主任委員黃慶福、常務委員戴思賢及詹志宏三人，就系爭
    聲明稿之內容討論，且經其三人讚同，證人黃慶福並於系爭
    聲明稿上簽名，另證人戴思賢、詹志宏則於另一份與系爭聲
    明稿內容相同之聲請稿上簽名（按即本院卷(一)第六四頁之聲
    明稿，經核其內容與系爭聲明稿之內容完全相同，下稱第二
    份聲請明稿）等情，核與證人黃慶福於一００年六月二十九
    日本院審理時到庭結證：在被告發出系爭聲明稿前二、三天
    前，被告有Ｅ－ＭＡＩＬ系爭聲明稿給伊，嗣並打電話詢問
    伊之意見，伊有同意系爭聲明稿之內容，之後於九十九年十
    一月七日在高雄中山盃圍棋比賽時，被告有拿系爭聲明稿給
    伊簽名等語（詳本院卷(一)第一六０頁至第一六二頁）；證人
    戴思賢於同一審判期日到庭結證：伊認同第二份聲請明稿之
    內容，並在第二份聲請明稿上簽名，且於簽第二份聲請明稿
    前，有去被告開立址設臺南市○○區○○路二六０號之民生
    棋院，與被告討論過第二份聲請明稿之內容等語（詳本院卷
    (一)第一八０頁、第一八五頁）；證人詹志宏於同一審判期日
    亦到庭供證：伊認同第二份聲請明稿之內容，並於九十九年
    間在第二份聲請明稿上簽名，且有與被告討論過第二份聲請
    明稿之內容，被告於伊簽第二份聲請明稿前，曾Ｅ－ＭＡＩ
    Ｌ第二份聲請明稿予伊等語（詳本院卷(一)第一八七頁、第一
    八八頁、第一九０頁至第一九二頁）相符，自堪認被告上開
    供承屬實可信。
(3)、又證人即臺南縣體育會圍棋委員會主任委員趙昆原於一００
    年六月二十九日本院審理時到庭結證：被告要發系爭聲明稿
    前，有與其聯絡說要發系爭聲明稿的事，並向伊報告臺南市
    體育會圍棋委員會辦的活動為亞運徵人才與臺南縣體育會圍
    棋委員會辦活動的作法不同等情，要向中華民國圍棋協會說
    明；另伊於九十九年十月、十一月間參與合併後臺南市第一
    屆議員選舉，有關圍棋的活動都交待被告處理，被告要做有
    關臺南縣體育會圍棋委員會的事都會向伊報備等語（詳本院
    卷(一)第一七二頁至第一七五頁），核與被告辯稱伊於發系爭
    聲明稿前有向證人趙昆原報備，並大概說明自訴人辦為亞運
    覓人才的活動不當，要向中華民國圍棋協會抗議等情（詳本
    院卷(一)第一五七頁、第一五八頁）大致相符。準此，堪認被
    告此部分之辯詞尚屬可採。另自訴人雖執卷附蓋有證人趙昆
    原印文，並載稱「本委員會對此事件並未開會決議任何意見
    ，是委員與棋界老師自由發起之聲明」等語之臺南縣體育會
    圍棋委員會一００年三月一日（１００）南縣圍棋原字第０
    ０１號函（詳本院卷(一)第六八頁），認可為被告行使偽造文
    書犯行之不利證據，惟該函內容顯係針對臺南縣體育會圍棋
    委員會就系爭聲明稿之內容是否「開會決議或討論」而回覆
    ，並未就被告於發系爭聲明稿前是否向證人趙昆原報備乙節
    回覆，況被告亦一再供承臺南縣體育會圍棋委員會就系爭聲
    明稿之內容並未開會決議或討論，是自難據該函文而逕為不
    利於被告之認定。
(4)、基上說明，足認被告於製作系爭聲明稿前曾與臺南縣體育會
    圍棋委員會副主任委員黃慶福、常務委員戴思賢及詹志宏三
    人，就系爭聲明稿之內容討論，且其三人均讚同系爭聲明稿
    之內容，其中證人黃慶福並於系爭聲明稿上簽名，另證人戴
    思賢、詹志宏則於另一份與系爭聲明稿內容完全相同之第二
    份聲請明稿上簽名，甚且被告於發系爭聲明稿前確有向臺南
    縣體育會圍棋委員會主任委員趙昆原報備，並大概說明自訴
    人辦為亞運覓人才的活動不當，要向中華民國圍棋協會抗議
    等情，堪認被告主觀上已認其製作及散發系爭聲明稿前，除
    確已與臺南縣體育會圍棋委員會之委員討論過外，並已得臺
    南縣體育會圍棋委員會主任委員趙昆原之授權而製作及散發
    ，否則被告大可不必向該會主任委員趙昆原報備及說明，即
    逕自製作及散發系爭聲明稿。故而，難認被告對系爭聲明稿
    之製作有無製作權之認識，姑不論系爭聲明稿之性質為私文
    書或準文書，被告顯欠缺偽造之故意，即難以偽造私文書或
    準文書罪相繩，自無論以行使偽造私文書或準文書罪之餘地
    。
２、被告被訴加重誹謗罪部分：
(1)、查系爭聲明稿之內容係載稱：「一、主旨：臺南市體育會圍
    棋委員會主任委員鄭文山，不是臺南縣、市體育會圍棋委員
    會理想的代表人。二、說明：１、委員會的目的是配合中央
    來推動地方圍棋的發展，為公眾的事物來替棋友們服務及推
    展棋運，所以它應以公眾的利益為出發點。２、臺南市體育
    會圍棋委員主任委員鄭文山，辦了為亞運覓人才的活動（如
    附件）立意很好、但有下列幾點質疑鄭主委的動機。ａ、為
    亞運覓人才，像臺中、高雄他們是以高段棋士為培育對象，
    但在臺南市竟以入門且免費訓練四節課為對象，可能鄭主委
    他有很特別很特別的訓練方式，不然就太侮辱圍棋的領域，
    或者在愚弄無知（不懂圍棋的人），如果如此那是在破壞圍
    棋的道德。ｂ、若授課地點在學校內，或讓所有委員都能參
    與，那才是在推展圍棋。但只在自己教室為授課地點，這種
    行為讓人有強烈的懷疑以職務之便來獲取個人利益。ｃ、若
    以華聲文教機構或幽玄圍棋協會的名義辦理，那也無可厚非
    ，但今日他以臺南市體育會圍棋委員會名義主辦，如此作為
    實不是一個領導人的風範。３、現在中華民國圍棋協會以鄭
    文山做為臺南縣、市的代表，臺南縣圍棋委員會經討論，認
    為鄭文山的作為，在此強烈的質疑其代表性。三、聲明稿簽
    署人：棋友們若認同、請簽名贊成此項聲明。」等語，有系
    爭聲明稿一紙存卷（詳本院卷(一)第三頁）足憑。自訴意旨並
    認系爭聲明稿中載稱：「臺南市體育會圍棋委員會主任委員
    鄭文山，不是臺南縣、市體育會圍棋委員會理想的代表人。
    」、「為亞運覓人才，像臺中、高雄他們是以高段棋士為培
    育對象，但在臺南市竟以入門且免費訓練四節課為對象，可
    能鄭主委他有很特別很特別的訓練方式，不然就太侮辱圍棋
    的領域，或者在愚弄無知（不懂圍棋的人），如果如此那是
    在破壞圍棋的道德。」、「若授課地點在學校內，或讓所有
    委員都能參與，那才是在推展圍棋。但只在自己教室為授課
    地點，這種行為讓人有強烈的懷疑以職務之便來獲取個人利
    益。」等部分，涉犯刑法第三百十條第二項之加重誹謗罪嫌
    （詳本院卷(二)第十六頁反頁、第十七頁之刑事補充自訴理由
    狀(二)）。
(2)、次查本件所涉「圍棋益智樂－為亞運覓人才」活動，係自訴
    人以臺南市體育會圍棋委員會名義，於九十九年十月間發函
    及檢附圍棋益智樂－為亞運覓人才活動辦法，至社團法人臺
    南市體育會請准核備及函轉臺南市政府教育處發文給臺南市
    各公私立國民小學推動該活動，嗣由社團法人臺南市體育會
    函臺南市政府請准核備並請致函臺南市各公私立國民小學鼓
    勵共同推動該活動，臺南市政府據此發函予臺南市政府所屬
    各國民小學，就上開活動資訊，請轉知所屬學生踴躍報名參
    加；另該活動之主辦單位為臺南市體育會圍棋委員會，指導
    單位為臺南市政府及臺南市體育會，協辦單位為臺南市幽玄
    圍棋協會及臺南市各公私立國民小學，上課地點為臺南市體
    育會圍棋委員會訓練場，即臺南市○○區○○路七十號二樓
    （中區訓練場）及臺南市○區○○路一０一號（東區訓練場
    ），上課時間自九十九年十一月起，每月一個梯次，一個梯
    次上課四次，辦名辦法為免報名費、上課費及教材費等情，
    有臺南市政府九十九年十月十三日南市教體字第０九九一二
    五七四四八０號函一份、臺南市體育會圍棋委員會圍棋益智
    樂－為亞運覓人才活動辦法一份、臺南市體育處一００年五
    月十七日南市體處動字第一０００００一六七一０號函一份
    及函附之臺南市體育會圍棋委員會九十九年十月十三日南市
    圍棋一字第０九九０一０號函一份、社團法人臺南市體育會
    九十九年十月十五日南市體育二三字第０九九００００四八
    二號函一份及臺南市體育會圍棋委員會組織章程一紙附卷（
    詳本院卷(一)第四頁至第六頁、第四一頁、第四三頁）足參，
    且為自訴人及被告所不爭執，堪認上情屬實。
(3)、惟上開「圍棋益智樂－為亞運覓人才」活動之協辦單位臺南
    市「幽玄圍棋協會」，係由自訴人擔任理事長；又該活動之
    前揭二處上課地點，雖名為臺南市體育會圍棋委員會訓練場
    ，然同時亦為自訴人擔任理事長之「幽玄圍棋協會」及自訴
    人擔任負責人之「華聲文教機構」，此二私人圍棋補習班之
    上課地點，此業據自訴人供陳在卷（詳本院卷(一)二四頁），
    而有混淆公、私活動場地之虞，自訴人非不可另覓其他適當
    活動場地以杜爭議。又自訴人以其擔任主任委員之臺南市體
    育會圍棋委員會名義，辦理「圍棋益智樂－為亞運覓人才」
    活動，並透過社團法人臺南市體育會函轉臺南市政府教育處
    ，嗣臺南市政府據此發函予臺南市政府所屬各國民小學，就
    上開活動資訊，請轉知所屬學生踴躍報名參加，是就此等客
    觀情狀以觀，該活動主旨係將「圍棋益智樂」與「為亞運覓
    人才」並列，而非僅單純以適合初入圍棋領域之「圍棋益智
    樂」為活動主旨，且該活動透過公部門之臺南市政府發函予
    所屬各國民小學，另又免報名費、上課費及教材費，對有意
    願學習圍棋之學生及其等之家長而言，自有相當之吸引力，
    要非自訴人單純以「幽玄圍棋協會」或「華聲文教機構」之
    名義，並不透過臺南市政府發函予所屬各國民小學，且單純
    以「圍棋益智樂」為主旨之活動可比擬。況學生報名參與上
    開「圍棋益智樂－為亞運覓人才」之活動，實際上課地點亦
    同為自訴人擔任理事長之「幽玄圍棋協會」及其擔任負責人
    之「華聲文教機構」，此二私人圍棋補習班之上課地點，協
    辦單位又係「幽玄圍棋協會」，且參與該活動需填寫之報名
    表，有報名人之姓名、出生年月日、通訊地址、聯絡電話、
    就讀學校、年級班別等相關年籍資料，此觀臺南市體育會圍
    棋委員會圍棋益智樂－為亞運覓人才活動辦法下之報名表即
    明，是自訴人自可較其他圍棋補習班更易取得對學習圍棋已
    有興趣學生之年籍資料，對其招生應有一定之助益，而有危
    及其他圍棋補習班招生之虞。
(4)、又系爭聲明稿中上揭自訴人認被告涉犯加重誹謗罪嫌部分，
    其中「臺南市體育會圍棋委員會主任委員鄭文山，不是臺南
    縣、市體育會圍棋委員會理想的代表人。」部分，客觀上難
    認有何足以毀損自訴人之名譽，縱此部分與其他自訴人指訴
    之部分（含自訴狀所載「自訴人以臺南市體育會圍棋委員會
    名義，在其私人開設之華聲文教機構辦理培訓圍棋人員，實
    非係一個領導人的風範」部分），均認足以毀損自訴人之名
    譽，然此等內容顯係被告主觀價值判斷之意見表達，而其內
    容非僅涉於私德，而與眾多圍棋學子、圍棋老師之學習、教
    學環境等情有關，且圍棋委員會負有推廣圍棋活動、辦理圍
    棋比賽等任務，已涉及一般社會大眾之權益，自屬可受公評
    之事，被告顯係對與公眾利益有關之事項表達意見。又系爭
    聲明稿亦載稱「委員會的目的是配合中央來推動地方圍棋的
    發展，為公眾的事物來替棋友們服務及推展棋運，所以它應
    以公眾的利益為出發點」、「臺南市體育會臺南市體育會圍
    棋委員主任委員鄭文山，辦了為亞運覓人才的活動（如附件
    ）立意很好」等語，而非僅有一再指摘、眨損自訴人之文字
    ，且自訴人辦理上開「圍棋益智樂－為亞運覓人才」活動，
    確有前述可議之處，況系爭聲明稿之內容，確已得證人即圍
    棋老師黃慶福、戴思賢、詹志宏三人之讚同簽名，另證人即
    圍棋老師王文和於看完系爭聲明稿後，亦認自訴人之作法錯
    誤而在系爭聲明稿上簽名，暨證人即圍棋老師吳明曉亦因認
    同系爭聲明稿之內容，而在第二份聲請明稿上簽名乙節，亦
    據其二人於警詢時證述在卷（分別詳本院卷(一)一四０頁、第
    一四六頁反面），並佐以認同系爭聲明稿內容而在其上簽名
    者尚有杜鳳英、張秀珍、羅雰、陳寶琪、鍾美春、曾芷傑、
    宋桂泰、林煥章、施惠玲、羅水三、陳仲業、黃永杰、彭立
    春、伍建忠、張進祥、黃士銘等人，此觀卷附之系爭聲明稿
    即明，益徵自訴人辦理上開「圍棋益智樂－為亞運覓人才」
    之活動，實存有諸多可議之處。基上，難認被告製作及散發
    系爭聲明稿之動機，係以毀損自訴人之名譽為唯一之目的，
    應可認其評論為善意且適當。準此，被告此部分所為應認符
    合刑法第三百十一條第三款以善意發表言論，對於可受公評
    之事，而為適當評論之阻卻違法範疇。
六、綜上所述，堪認被告主觀上已認其製作及散發系爭聲明稿前
    ，除確已與臺南縣體育會圍棋委員會之委員討論過外，並已
    得臺南縣體育會圍棋委員會主任委員趙昆原之授權而製作及
    散發，難認被告對系爭聲明稿之製作有無製作權之認識，被
    告顯欠缺偽造之故意，即難以偽造私文書或準文書罪相繩，
    自無論以行使偽造私文書或準文書罪之餘地；又系爭聲明稿
    之內容涉及足以毀損自訴人名譽之部分，應屬善意對與公共
    利益有關之可受公評之事項所為適當之評論而阻卻違法。從
    而，本件自訴意旨所據積極證據所為之證明並未達到於通常
    之人均不致有所懷疑，而得確信其為真實之程度，故不能遽
    為被告有罪之判斷。此外，復查無其他積極證據足資證明被
    告確有自訴意旨所指訴之行使偽造文書及加重誹謗等不法犯
    行，揆諸前述規定，既不能證明被告犯行使偽造文書罪，其
    所涉加重誹謗罪部分又應不罰，自應諭知被告無罪之判決。
據上論斷，應依刑事訴訟法第三百四十三條、第三百零一條第一
項，判決如主文。
中    華    民    國    100    年    8    月    3    日
                  刑事第十四庭  審判長法  官  陳金虎
                                      法  官  孫淑玉
                                      法  官  周紹武
以上正本證明與原本無異。
如不服本判決應於收受本判決後10日內向本院提出上訴書狀，並
應敘述具體理由。如未敘述上訴理由者，應於上訴期間屆滿後20
日內向本院補提理由書狀（均須按他造當事人之人數附繕本）「
切勿逕送上級法院」。
                                      書記官  黃憶筑
中    華    民    國    100    年    8    月    3    日